【裁判字號】    99,消債抗,23
【裁判日期】    990329
【裁判案由】    聲請免責
【裁判全文】
臺灣板橋地方法院民事裁定            99年度消債抗字第23號
抗  告  人  甲○○
上列抗告人因免責事件，對於中華民國99年1月22日本院98年度
消債聲字第70號裁定提起抗告，本院裁定如下：
    主  文
抗告駁回。
抗告費用新臺幣壹仟元由抗告人負擔。
    理  由
一、按法院裁定開始清算程序後，債務人有薪資、執行業務所得
    或其他固定收入，而普通債權人之分配總額低於債務人聲請
    清算前二年間，可處分所得扣除自己及依法應受其扶養者所
    必要生活費用之數額者，法院應為不免責之裁定；但債務人
    證明經普通債權人全體同意者，不在此限，消費者債務清理
    條例第133 條定有明文。另按「債務人有下列各款情形之一
    者，法院應為不免責之裁定。但債務人證明經普通債權人全
    體同意者，不在此限：一、於七年內曾依破產法或本條例規
    定受免責。二、隱匿、毀損應屬清算財團之財產，或為其他
    不利於債權人之處分。三、捏造債務或承認不真實之債務。
    四、因浪費、賭博或其他投機行為，致財產顯然減少或負擔
    過重之債務，而生開始清算之原因。五、於清算聲請前一年
    內，已有清算之原因，而隱瞞其事實，使他人與之為交易致
    生損害。六、明知已有清算原因之事實，非基於本人之義務
    ，而以特別利於債權人中之一人或數人為目的，提供擔保或
    消滅債務。七、隱匿、毀棄、偽造或變造帳簿或其他會計文
    件之全部或一部，致其財產之狀況不真確。八、故意於財產
    及收入狀況說明書為不實之記載，或有其他故意違反本條例
    所定義務之行為。」、「債務人有前條各款事由，情節輕微
    ，法院審酌普通債權人全體受償情形及其他一切情狀，認為
    適當者，得為免責之裁定。」消費者債務清理條例第134、
    135條定有明文。又按消費者債務清理制度並非在使債務人
    恣意消費所造成之債務，轉嫁予債權人負擔，債務人免責制
    度，應在鼓勵勤勞誠實之債務人，而非縱容債務人奢侈浪費
    ，倘債務人於聲請清算前之相當期間內，利用信用金融之機
    會，恣意為非屬通常生活所需之鉅額消費或作奢侈性、浪費
    性之消費，而不在意日後履行返還之能力，反而算計消債條
    例中之免責制度，濫用清算程式以規避其應負擔之償還責任
    ，自與消債條例之立法本旨有違。再者，消費者依清算程式
    清理債務，債權人已因之蒙受相當損失，其程序之進行應秉
    持公正與誠信，如債務人對於清算之原因有可歸責性，或有
    虛偽不實、違反誠信、違反本條例所定義務之行為，致害及
    債權人之權益，或影響清算程序之進行，自不宜予以免責（
    消債條例第134條立法理由參照）。
二、抗告意旨略以：
（一）抗告人固有數筆刷卡消費項目，其中多筆為其朋友可憐抗
      告人之經濟窘境，故請求其先代為刷卡付費，嗣後再給抗
      告人週轉使用，而其他消費項目多係購買民生用品，且金
      額亦非高單價之商品，僅係一般消費行為而已，更何況刷
      卡當時抗告人有固定工作，自信有能力償還債務，鉅料遭
      逢變故，致無能力再負擔高額債務，實非抗告人當時所得
      預料，倘因此即謂其係蓄意奢侈揮霍，甚有欠公允。
（二）抗告人乃因需負擔婆婆的醫藥費及配偶冒其名義借款，害
      抗告人無端負債，抗告人不得不再向銀行借錢應急，絕非
      係因浪費、賭博或其他投機行為，故意欠錢不還。再抗告
      人絕非抱持有能力再還，無能力即不需清償之僥倖心態，
      否則不需再與債權人協商及聲請更生，而當時債權人僅願
      予其120 期分期，每月高達新臺幣（下同）27,336元之協
      商條件，抗告人無奈僅能接受，努力清償數期後，實無以
      為繼才不得不毀諾。再查一般債務人必是該債務已逾其清
      償能力，復無他法解決，才依債務清理條例以解決債務，
      今原審竟僅以抗告人有債務之事實，即遽認其係不知節制
      之浪費，心存投機云云，實有重大誤會。倘依其所認定，
      則幾乎所有無清償能力之清算人，均係債務投機者，全數
      應予以不免責，則清算之免責規定豈非成為具文，原審之
      認定，實有失公允。
（三）綜上，抗告人絕無消費者債務清理條例第133條前段或第1
      34條各款所定之情事，聲明請求原裁定廢棄，另為免責之
      裁定。
三、經查：
（一）抗告人前經本院於民國98年10月26日以98年度消債清字第
      112 號裁定開始清算程序，並同時終止清算程序。然抗告
      人自陳其每月薪資收入原約23,000元，惟自97年12月起降
      為每月約19,000元，故96年10月至98年9 月之收入合計為
      512,0 00元（即23,000元14個月＋19,000元10個月＝
      512,00 0元），而抗告人主張其聲請清算前2 年內每月生
      活必要支出為15,000元，及子女扶養費3,000 元，合計
      432,000 元（即18,000元24個月＝432,000 元），則抗
      告人聲請清算前2 年內收入扣除必要支出及依法受抗告人
      扶養者所必要之生活費用後，尚餘80,000元（即512,000
      元－432,000 元＝80,000元），惟本件普通債權人於抗告
      人清算後，並未分配到任何款項。從而，本件普通債權人
      之分配總額，已低於抗告人聲請清算前2 年間，可處分所
      得扣除自己所必要生活費用之數額，故本件已符合消費者
      債務清理條例第133 條規定不免責之情形。
（二）抗告人又主張部分消費僅係一般消費行為而已，更何況刷
      卡當時抗告人有固定工作，自信有能力償還債務。惟依據
      國泰世華商業銀行所提出之歷史消費明細表，其上載明抗
      告人於民國89年5 月23日聲請結餘代償70,280元，再依據
      臺灣新光商業銀行所提出之消費明細，其上亦載明抗告人
      於90年11月間向該行貸款本金100,000 元，是抗告人應自
      89、90年間即開始負債，抗告人竟又於89年起多次於娛樂
      場所消費大量金額，如新光三越百貨、旅行社、主題樂園
      、銀樓、餐廳及錢櫃等，抗告人該部分之消費是否有奢侈
      、浪費之嫌，應有可疑。
（三）抗告人又主張部分消費係幫友人刷卡消費，由友人再給付
      現金予抗告人週轉使用，故非聲請人本身之奢侈性消費行
      為，惟未能舉證證明，尚難採信。且抗告人於自89、90年
      即可預見其負債累累，理應謹慎消費、撙節開支，節省生
      活非必要性開支以求致力還款於各債權人，卻以刷卡換現
      金此等投機方式以債養債，且多次為非必要性消費行為，
      進而主張其無力清償債權人，實難認定抗告人具有清償全
      體債權人債務之誠意，其確有利用免責程序以規避債務之
      道德風險無疑。更何況，抗告人年僅34歲，年壯力富，乃
      具有勞動能力之人，現今社會經濟型態多元，工作種類之
      選擇亦豐富、多樣化，抗告人如積極尋找工作以適增收入
      來源，應有清償之能力，實難認其有不能清償債務之情事
      。
四、綜上所述，抗告人確有固定收入，其經本院裁定開始清算程
    序後，普通債權人之分配總額低於清算前2 年間，可處分所
    得扣除自己及依法應受其扶養者所必要生活費用之數額，且
    依債權人於原審所提出之消費明細顯示，抗告人確因浪費致
    負擔過重之債務，而生開始清算之原因，依消費者債務清理
    條例第133 條前段、第134 條第4 款之規定，應為不免責之
    裁定。原審裁定不予免責，核無違誤，抗告意旨指摘原裁定
    不當，求予廢棄並更為裁定，為無理由，應予駁回。
五、結論：本件抗告為無理由，依消費者債務清理條例第11條第
    2項、第15條，民事訴訟法第495條之1第1項、第449條第1項
    、第95條、第78條，裁定如主文。
中    華    民    國    99    年    3     月    29    日
                  民事第二庭    審判長法  官  陳麗玲
                                      法  官  李行一
                                      法  官  張谷輔
上為正本係照原本作成
本件不得再抗告
中    華    民    國    99    年    3     月    29    日
                                      書記官  郭群裕

司法院資訊處製作；財團法人民間司法改革基金會備份。
